【裁判字號】    91,上更(一),246
【裁判日期】    920423
【裁判案由】    貪污治罪條例
【裁判全文】
臺灣高等法院臺中分院刑事判決                九十一年度上更(一)字第二四六號
    上  訴  人
    即  被  告  林浩鴻
              （即甲○○）
    指定辯護人  本院公設辯護人  乙○○
右上訴人因違反貪污治罪條例案件，不服臺灣臺中地方法院八十九年度訴字第四六五
號，中華民國九十年一月四日第一審判決（起訴案號：臺灣臺中地方法院檢察署八十
八年度偵字第二四五０七號），提起上訴，經判決後，由最高法院第一次發回更審，
本院判決如左：
    主    文
原判決關於對於主管之事務，直接圖私人不法之利益暨定應執行刑部分均撤銷。
林浩鴻被訴對於主管之事務，直接圖私人不法之利益部分，無罪。
    理    由
壹、公訴意旨略以：被告林浩鴻（原名甲○○）原係臺中縣霧峰鄉公所工友，八十八
    年四月間在臺中縣霧峰鄉鄉長葉國烠指派下，代理該鄉峰谷村村幹事，係依據法
    令從事公務之人員。緣於民國八十八年九月二十一日發生集集大地震（下稱九二
    一地震），葉國烠依總統府發佈之緊急命令，授權該鄉各村村長、村幹事，依內
    政部於八十八年九月三十日以台（八八）內社字第八八八五四六五號函頒定之「
    受災戶住屋全倒、半倒認定標準」及行政院九二一震災災後重建推動委員會於八
    十八年十月一日以（八八）建委總字第００００一號函公佈之九二一災後重建「
    問題與解答（一）」規定，自行按權責查報、認定；或由受災戶提供相關資料並
    經認定後，由村幹事檢具查報、認定之相關資料並造冊經村長核章後，送鄉公所
    核定。被告林浩鴻乃基於對於主管之事務直接圖私人不法利益之概括犯意，而為
    左列不法行為：
  一、林許貴住屋門牌號碼為臺中縣霧峰鄉○○村○○路二三０號，江萬龍住屋門牌
      號碼為臺中縣霧峰鄉○○村○○路六一五之二號，九二一地震後均為受災戶。
      但林許貴住屋係加強磚造僅客廳有一裂縫，江萬龍之住屋為土角厝，僅正面牆
      上有土塊掉落，林許貴、江萬能二人之住屋皆未達內政部「認定標準」中住屋
      屋頂瓦片連同椽木塌毀面積超過三分之一；或鋼筋混凝土造成住屋屋頂之樓板
      、橫樑因災龜裂毀損，非經修建不能居住；或住屋修建費用為重建費用之百分
      之五十以上者之半倒規定，被告林浩鴻卻予以判定渠等住屋為半倒並發放半倒
      慰助金各新台幣（下同）十萬元，對於主管之事務直接圖利林許貴、江萬能各
      十萬元。
  二、江炎山住屋門牌號碼為臺中縣霧峰鄉○○村○○路六一五之三號，林李玉珠住
      屋門牌號碼為臺中縣霧峰鄉○○村○○路二七０號，九二一地震後為受災戶。
      但江炎山住屋係土角厝，外觀上並未有塌陷或傾斜，外牆亦無剝落。林李玉珠
      之住屋係屬三合院宅第，分由林江秀春及林李玉珠二戶居住，其中林江秀春居
      住部分牆塌柱傾符合內政部「認定標準」中「住屋裂痕深重或傾斜過甚，非經
      拆除或重建不能居住者」之全倒規定，林李玉珠住屋部分僅屋內有部分裂痕。
      江炎山、林李玉珠二人住屋皆未達內政部「認定標準」中全倒之規定，被告林
      浩鴻乃賡續前開圖利之概括犯意，認定江炎山、林李玉珠二人之住屋係全倒，
      並發放住屋全倒慰助金各二十萬元，對於主管之事務直接圖利江炎山、林李玉
      珠二人各二十萬元。
  三、江月津住屋門牌號碼為霧峰鄉○○村○○路六一五號，該住屋係屬江女胞弟江
      永全所有，九二一地震後，亦被判定全倒。並依「認定標準」之規定，領取住
      屋全倒慰助金二十萬元。被告林浩鴻明知江女居住之住屋係江永全所有，依「
      認定標準」中房屋租金補助，以自有房屋且實際居住為要件，否則不得具領「
      租金補助」，竟於江月津詢問是否符合請領資格時，復基於圖利之概括犯意，
      要江月津填具各項表格，再由渠非法認定可得慰助金，因而江月津獲發放房屋
      租金補助十萬八千元，對於主管之事務直接圖利江月津十萬八千元。
    因認被告林浩鴻連續涉犯修正前貪污治罪條例第六條第一項第四款之對於主管之
    事務，直接圖私人不法之利益罪嫌云云。
貳、本件公訴人認上訴人即被告林浩鴻（以下簡稱被告）涉有修正前貪污治罪條例第
    六條第一項第四款之罪嫌，無非以證人林許貴、江萬龍、林李玉珠、江炎山及江
    月津等人於偵查中之證述，而證人林許貴、江萬龍、林李玉珠、江炎山四人所有
    上開住屋，均不符合內政部頒定之認定標準中之全倒、半倒規定，亦經檢察官勘
    驗現場屬實，有勘驗筆錄、房屋照片在卷可證為主要論據。而被告前於偵審中堅
    決否認右揭犯行，辯稱：上開住屋全倒或半倒之慰助金與租金補助之發放，非由
    伊查報、認定。伊先前係依據高速公路工程局於九二一震後派員至峰谷村勘驗建
    物檢測後所貼在建物上之紅色（危險建物）、黃色（沒有立即危險需補強）標誌
    ，作為判定建物全倒、半倒慰助金發放之標準，伊雖知該標誌非判定之唯一標準
    ，但因第一梯次依該標誌判定造冊後，村長並無意見，伊才循此標準。林李玉珠
    與江炎山所有之房屋，因被貼紅單，係危樓，住戶也同意拆除，伊才判定為全倒
    。另林許貴之房屋固然只有龜裂一條線，但因為村長說林許貴家境不好，很可憐
    ，叫伊判定為半倒，伊因聽他的話才判定的。伊對住屋全倒、半倒之判定並無最
    終決定權，且並未向該些住戶索取任何好處等語。
參、按犯罪事實應依證據認定之，無證據不得推定其犯罪事實；又不能證明被告犯罪
    者，應諭知無罪之判決；刑事訴訟法第一百五十四條、第三百零一條第一項分別
    定有明文。又犯罪事實之認定，應憑真實之證據，倘證據是否真實尚欠明確，自
    難以擬制推測之方法，為其判斷之基礎；而認定犯罪事實之證據係指足以認定被
    告確有犯罪行為之積極證據而言，該項證據自須適合於被告犯罪事實之認定，始
    得採為斷罪資料，最高法院五十三年臺上字第六五六號、二十九年上字第三一０
    五號判例意旨參照。且刑事訴訟上證明之資料，無論其為直接或間接證據，均須
    達於通常一般之人均不致有所懷疑，而得確信其為真實之程度，始得據為有罪之
    認定，若其關於被告是否犯罪之證明未能達此程度，而有合理懷疑之存在，致使
    無從形成有罪之確信，根據「罪證有疑，利於被告」之證據法則，即不得遽為不
    利被告之認定，亦有最高法院七十六年度臺上字第四九八六號判例可稽。次按，
    公務員執行公務必須依據法律與命令之規定，忠誠、廉潔而公正的執行其職務工
    作，若有違反法律或命令之規定而執行職務或違背其職務上所應盡之義務或有濫
    用其職權等情事，不但有損國家之利益，影響政府之威信，同時亦侵害人民之合
    法權益，而衍生極為不良之後果。惟刑法上圖利罪之成立，固不以圖利自己為限
    ，要必有為自己或第三人圖取不法利益之犯意，始克當之，而有無此項犯意，又
    須依證據認定，不得僅以公務員所為失當行為之結果，使人獲得不法利益，據以
    推定該公務員自始即有圖利他人之犯意。且公務員之圖利罪乃處罰故意犯之規定
    ，因此涉案嫌疑人是否具有犯罪之故意，以有圖利自己或他人不法利益之犯罪動
    機或目的而表現於行為者始克相當，不能以公務員失當行為之結果，使人獲得不
    法利益遽行推定其自始即有犯罪之犯意（最高法院七十三年台上字第二二八二、
    五九００判決參照）。是本件判斷被告林浩鴻有無圖利犯意，除了：被告林浩鴻
    於執行公務之過程中有無：(1)違反相關法律、內部行政規範或命令；及此等違反
    行為是否給予私人不法之利益外；(2)在認定有無犯意部分涉及被告林浩鴻與被訴
    圖利之第三人是否有親誼故舊或非尋常之交往關係；被告林浩鴻對相關法規規定
    了解之程度及其他客觀因素等；並依據上開標準將行政疏失與刑事責任予以適當
    之區分。
肆、經查：
  一、被告林浩鴻認定林許貴與江萬龍之住屋半倒、江炎山與林李玉珠之住屋全倒及
      查報江月津符合領取租金補助資格均有違規定，並致林許貴與江萬龍獲利十萬
      元、江炎山與林李玉珠獲利二十萬元及江月津獲利十萬八千元：
  （一）按八十八年九月二十一日臺灣地區發生九二一地震，臺中縣霧峰鄉列為災區
        ，該鄉居民如於災前辦有戶籍登記，且實際居住於受災屋之現住戶，如因九
        二一地震導致房屋全倒、半倒者，得由戶長或現住人，依內政部八十八年九
        月三十日以台（八八）內社字第八八八五四六五號函頒「受災戶住屋全倒、
        半倒認定標準」（下稱認定標準）及行政院九二一震災災後重建推動委員會
    於八十八年十月一日以（八八）建委總字第００００一號函公佈之九二一災
        後重建「問題與解答（一）」（下稱問題與解答）規定，申請住屋全倒或半
        倒之慰助金。其中所謂住屋全倒係指受災戶住屋裂痕深重或傾斜過甚，非經
        拆除或重建不能居住者或受災戶住屋因遭砂石掩埋或積砂泥，致不能修復者
        。而所謂住屋半倒係指受災戶住屋屋頂瓦片連同櫞木塌毀面積超過三分之一
        ，或鋼筋混擬土造成住屋屋頂之樓板、橫樑因災龜裂毀損，非經修復不能居
        住，或住屋修建費用為重建費用之百分之五十以上抑或受災戶住屋因遭砂石
        掩埋或積砂泥，其面積及深度達簷高二分之一以上者；另災前實際居住之「
        自有房屋」，經評定為全倒或半倒，且未接受臨時屋、國宅或軍營安置者，
        亦得依上開認定標準及問題與解答，按房屋所有權人戶內實際居住之人口數
        ，申領租金補助，此分別有上開內政部函與行政院九二一震災災後重建推動
        委員會函各一件在卷可憑。又臺中縣霧峰鄉鄉長葉國烠因宥於鄉公所人力不
        足，乃授權各村村幹事會同各村村長，逕依上開認定標準及問題與解答自行
        按權責查報認定，或由各受災戶檢具相關資料提出申請後，由村幹事會同村
        長逕行查報認定後，繕造印領清冊，送鄉公所核定後，辦理慰助金及租金之
        發放作業，被告林浩鴻為臺中縣霧峰鄉峰谷村代理村幹事，受鄉長指派，逕
        行為上開查報認定工作，並繕造符合申請條件之印領清冊後，送請鄉公所核
        定，以憑辦理慰助金及租金之發放作業等情，業據證人即臺中縣霧峰鄉鄉長
        葉國烠、民政課長鄭國平、村長江炎山分別供證在卷（見臺灣臺中地方法院
        檢察署八十八年度偵字第二四五０七號卷第六四頁、七二頁，原審卷第一０
        三頁）。是有關住屋全倒、半倒及房屋租金補助業務之查報、認定工作，自
        屬被告林浩鴻所主管之事務，其所稱非其查報認定權責云云，並無可採。
  （二）本件林許貴所有門牌號碼臺中縣霧峰鄉○○村○○路二三０號之房屋，僅有
        客廳一面牆有裂痕；江萬龍所有門牌號碼臺中縣霧峰鄉○○村○○路六一五
        之二號之房屋，僅正面牆壁有部分土塊及天花板掉落；江炎山所有門牌號碼
        臺中縣霧峰鄉○○村○○路六一五之三號之房屋，外觀上並未有塌陷或傾斜
        ，外牆亦無剝落情事；林李玉珠所有門牌號碼臺中縣霧峰鄉○○村○○路二
      七○號之房屋，原屬三合院宅第，分由林江秀春及林李玉珠分居左右兩側廂
        房，其中林江秀春居住部分牆塌柱傾符合內政部所頒認定標準中之「住屋裂
        痕深重或傾斜過甚，非經拆除或重建不能居住者」全倒規定，林李玉珠住屋
        部分，則僅屋內有部分裂痕等情，業據證人即臺中縣霧峰鄉公所政風室主任
        吳文賢於偵查中指陳歷歷，並經檢察官親至現場勘驗屬實，製有履勘現場筆
        錄乙份在卷足徵，且有照片十數幀附卷可佐（均見臺灣臺中地方法院檢察署
        八十八年度他字第二八六八號卷），是林許貴、江萬龍、林李玉珠、江炎山
        四人所有之前開住屋，均不符合內政部頒定上揭認定標準中之全倒、半倒規
        定，堪予認定。又江月津之住屋為臺中縣霧峰鄉○○村○○路六一五號，該
        住屋係江月津胞弟江永全所有，九二一地震後，經判定為全倒，並已依上開
        認定標準規定，領取住屋全倒慰助金二十萬元，該房屋因非江月津自有，依
        前開認定標準中房屋租金補助規定，其並不符申領租金補助之資格。詎被告
        林浩鴻均未據實查報，且故意隱匿上情，為符合申請條件之查報、認定後，
        送霧峰鄉公所核定，致不知情之霧峰鄉公所民政課長鄭國平、鄉長葉國烠誤
        為符合申請條件之核定，而核准林許貴、江萬龍上開住屋半倒，領取住屋半
        倒慰助金各十萬元，及核准江炎山、林李玉珠上開住屋全倒，領取住屋全倒
        慰助金各二十萬元，並核准江月津領取房屋租金補助十萬八千元，復有臺中
        縣霧峰鄉公所八十八年十一月十一日八八霧鄉民字第二一一七五號函附之慰
        助金及租金補助等申請清冊及資料、印領清冊在卷可證，是被告林浩鴻就上
        揭受災戶住屋全倒、半倒及租金補助之認定與查報工作有違內政部與行政院
        九二一震災後重建推動委員會所頒前述規定，均無庸疑。
  二、無積極證據證明被告林浩鴻有犯圖利罪之刑事不法故意：
  （一）公訴人認被告林浩鴻未依規定，擅自認定林許貴與江萬龍之住屋半倒、江炎
        山與林李玉珠之住屋全倒及查報江月津符合領取租金補助資格，並致林許貴
        與江萬龍獲利十萬元、江炎山與林李玉珠獲利二十萬元及江月津獲利十萬八
        千元，因認被告林浩鴻對於其主管監督之事務，直接圖利林許貴等人，無非
        以被告林浩鴻有前開認定標準之規定為其論據。
  （二）惟查，依前開內政部函示之認定標準固諭命各村里幹事應於八十八年十月五
        日前完成查報送鄉（鎮、市、區）公所核定辦理發放，且曉示由建築師或各
        類專業技師所進行之住屋檢測工作僅係作為建築物安全鑑定之用，非為住屋
        全倒、半倒慰助金核發之依據，惟被告林浩鴻並非建築之專業人才，益以地
        震之初，災民一夕之間失其所有，要揮別傷痛重建家園，談何容易，在面對
        政府提出慰助金補助方案時，被告基於故舊情誼或鄉土人情，逕以政府委託
        之台北縣建築師公會專業人員至災區勘驗建物檢測後所貼在建物上之紅色（
        危險建物）、黃色（沒有立即危險需補強）標誌，作為判定建物全倒、半倒
        慰助金發放之標準，甚或放寬認定標準逕為查報，此縱有行政程序上之瑕疵
        ，然亦難憑此遽認被告有圖謀不法利益之犯意。況觀諸證人即林李玉珠之女
        林秀惠於偵查中所陳：「峰谷路二七０號三合院建物於九二一地震後，經相
        關人員於大門貼上紅色告示單，表示本建物為危險建物，不適居住，我母親
        林李玉珠、嬸嬸林江秀春共同前往峰谷村活動中心申請住屋全倒慰助金，承
        辦人向我母親、嬸嬸表示峰谷路二七０號三合院僅能領二十萬元，二人平分
        各得十萬元。我知悉後，認為三合院建物如前述係二戶共十三人居住，且因
        土地所有權、建物結構問題，我認為有必要向臺中縣政府民政課反應爭取各
        領取二十萬元慰助金，經該課張姓小姐答應願將峰谷路二七０號三合院特殊
        狀況向上反應，事後經村幹事甲○○通知我母親、嬸嬸及左鄰右舍共同時間
        前往鄉公所申請住屋全倒、半倒慰助金，事後我母親、嬸嬸均各自領取二十
        萬元慰助金」等語，並依前開認定標準及臺中縣霧峰鄉公所函覆本院關於租
        金補助之印領清冊（見本院卷第四二頁），補助金發放之最後核定權應屬鄉
        公所，被告林浩鴻所為僅屬最初之認定與查報工作，被告林浩鴻縱放寬查報
        標準，其後仍有鄉公所相關業務之承辦人員監督審核，足認被告林浩鴻此部
        分所為或因怠忽寬縱而有行政疏失，然與貪污治罪條例第六條第一項第四款
        所欲處罰圖利罪之刑事不法，終有差異。
  （三）再證人江萬龍業於偵查中證稱：「（此次九二一大地震，你房屋有無倒塌，
        領取補助金否？）我住霧峰鄉○○路六一五之二號，是土厝‧‧‧房屋受損
        、牆壁裂痕、房子傾斜，現還是住在該屋，我有領十萬元的慰助金，認定是
  半倒‧‧‧當初領款及認定都是林浩鴻替我們辦的，但有照房屋受損的照片
        ，林浩鴻也有與縣府鑑定人員前往勘察。我不知全倒及半倒認定標準，我未
        拿錢給林浩鴻，他也未向我要錢‧‧‧」等語；證人林許貴亦證述；「（此
        次九二一大地震，你房屋有無倒塌，領取補助金否？）峰谷路二三０號，房
        屋有裂痕，半倒，領十萬元，手續是林浩鴻替我辦的，林浩鴻也有來我家看
        過，他說半倒可以領十萬元，‧‧‧我未拿錢給林浩鴻，他也未向我要」等
        語；證人即林李玉珠之女林秀惠亦證以：「我住峰谷路二七０號，共住七個
        人，房屋認定全倒，已領取二十萬。林浩鴻有來勘察過‧‧‧領到錢後，我
        未拿錢給林浩鴻，他也未向我要錢」等語；證人江月津則證述；「（此次九
        二一大地震，你房屋有無倒塌，領取補助金否？）峰谷路六一五號是我住處
        ‧‧‧我屋判全倒，已領二十萬，房屋津貼有申請三個人‧‧‧此次我未拿
        錢給林浩鴻，他也未向我要錢‧‧‧本來是我媽先申請，後來放寬解釋後，
        我有去鄉公所問，他們叫我出具相關文件後替我申請，結果也核准」等語。
        另同時領有房屋倒塌補助金之證人詹德雲、盧振興、黃權吉與張月春均於偵
        查中證陳被告並未向渠等要求任何不正利益，渠等亦未給與被告任何賄賂，
        證人林許貴、黃權吉、盧振興、林秀惠、詹德雲且證稱與被告並未熟識，是
        被告林浩鴻既未因查報林許貴等人領取補助金而獲致任何利益，且其中多數
        受災戶尚與被告林浩鴻未相熟稔，應認被告林浩鴻尚乏圖謀渠等不法利益之
        動機，是僅以公訴人所指證人江萬龍等人之證述，亦難逕認被告林浩鴻有何
        圖利江萬龍等人之不法意圖或故意。
  三、綜上所述，公訴人所舉上開證據，尚不足使本院形成被告林浩鴻確有刑事圖利
      故意之心證，本院復查無其他積極證據足資證明被告林浩鴻涉有公訴人所指之
      犯行，被告林浩鴻此部分圖利之犯嫌，即屬不能證明。
伍、原審未予詳查，認被告林浩鴻此部分犯行係違反修正前貪污治罪條例第六條第一
    項第四款之規定，予以論罪科刑，認事用法，即有未合。被告上訴指摘原判決此
    部分之不當，即有理由，自應由本院將原判決此部分予以撤銷改判，而原判決所
    定之應執行刑，因此部分罪刑之撤銷而失所依附，應併予撤銷。被告林浩鴻圖利
    之犯嫌既屬不能證明，應由本院就此被訴對於主管之事務，直接圖私人不法之利
    益部分，另為無罪之諭知。
陸、本案經起訴部分既因不能證明被告林浩鴻犯罪而應諭知無罪之判決，則原判決所
    為起訴事實之擴張，認被告林浩鴻此部分犯行另牽連犯刑法第二百十六條、第二
    百十三條之行使公務上登載不實文書罪部分，與起訴部分即無裁判上一罪之關係
    可言，非起訴效力所及，本院無從加以審酌，併予敘明。
柒、被告林浩鴻經合法傳喚，無正當理由不到庭，爰不待其陳述，逕行判決。
據上論斷，應依刑事訴訟法第三百六十九條第一項前段、第三百六十四條、第三百零
一條、第三百七十一條，判決如主文。
本案經檢察官丙○○到庭執行職務。
中      華      民      國    九十二    年      四      月    二十三    日
                                  臺灣高等法院臺中分院刑事第五庭
                                        審判長法  官  袁  從  楨
                                              法  官  姚  勳  昌
                                              法  官  郭  同  奇
右正本證明與原本無異。
檢察官得上訴，被告不得上訴。
如不服本判決應於收受送達後十日內向本院提出上訴書狀，其未敘述上訴之理由者並
得於提起上訴後十日內向本院補提理由書（均須按他造當事人之人數附繕本）。
                                              書記官  陳  玫  伶
中      華      民      國      九十二   年       四      月   二十四   日
                                                                        Ｉ


司法院資訊處製作；財團法人民間司法改革基金會備份。
